【裁判字號】    95,簡上,88
【裁判日期】    970303
【裁判案由】    給付票款
【裁判全文】
臺灣嘉義地方法院民事判決              95年度簡上字第88號
上  訴  人  甲○○
(即被告)
訴訟代理人  嚴庚辰律師
複代理人    紀育泓律師
            林宜穎律師
上  訴  人  丙○○
(即原告)
訴訟代理人  乙○○
上列當事人間請求給付票款事件，兩造對於中華民國95年10月11
日本院嘉義簡易庭95年度嘉簡字第688號第一審判決均提起上訴，
本院於97年2月18日言詞辯論終結，判決如下：
    主  文
兩造上訴均駁回。
第二審訴訟費用，由上訴人甲○○、上訴人丙○○各自負擔。
    事實及理由
一、上訴人丙○○起訴主張：上訴人丙○○執有上訴人甲○○簽
    發如附表所示之支票三紙（以下合稱系爭支票），屆期提示
    不獲兌現，爰依票據法律關係，提起本件訴訟，並聲明：上
    訴人甲○○應給付上訴人丙○○新台幣（下同）八十萬元，
    及均自民國95年4月13日起至清償日止，按週年利率百分之
    六計算之利息。嗣經原審判決上訴人甲○○應給付上訴人丙○○三十萬元及自95年4月13日起至清償之日止，按週年利
    率百分之六計算之利息 (上訴人丙○○其餘之請求原審於事
    實及理由欄內為駁回之諭知，但漏未於主文欄內記載，此部
    分詳後述）。茲因上訴人丙○○不服而提起上訴，除援引原
    審之主張及陳述，並於本院補稱：上訴人丙○○於94年5 月
    31日購入坐落台北縣新莊市○○○路309之2號2樓之未附車
    庫房屋（以下簡稱系爭房屋），當時購入之價格係三百七十
    萬元，根據原審向信義房屋公司查詢有關系爭房屋附近地點
    房屋銷售價格約在每坪十萬元至十二萬元間，上訴人丙○○
    銷售予上訴人甲○○系爭房屋之價格約為每坪十三萬元，尚
    在合理利潤範圍內，毫無詐欺之動機與事證。況且系爭房屋
    之買賣契約載明上訴人丙○○應辦妥抵押權塗銷登記，並取
    得系爭房屋、土地之清償證明，益徵上訴人丙○○或乙○○
    並無詐欺，致上訴人甲○○陷於錯誤之情事，上訴人丙○○
    或其委託之乙○○並無詐欺之行為，而係上訴人甲○○無故
    違約。又關於本件債務不履行，乃屬可歸責於上訴人甲○○
    之事由，上訴人甲○○僅屬聽聞他人所言逕認銷售價格過高
    ，而認上訴人丙○○有詐欺之行為，全無其他事證足資佐證
    ，而上訴人丙○○在整件買賣過程中，完全信賴上訴人甲○○之子李明達所簽訂之買賣契約，並據以為交涉，支出時間
    、勞力、金錢，然上訴人甲○○故意違約，對上訴人丙○○
    造成極大之損害，而有賠償之必要。上訴人丙○○除得請求
    損害賠償外，另得主張已收受之八十萬元作為懲罰性違約金
    ，上訴人甲○○僅聽聞他人提及較低檟格，竟擅自違約，上
    訴人丙○○自得依據系爭買賣契約，將上訴人甲○○已交付
    之八十萬元價金悉數沒收，作為懲罰性之賠償。況上訴人丙○○於94年5月31日以三百七十萬元購入系爭房屋，而本件
    買賣契約之銷售價格固為三百八十四萬元，但該三百八十四
    萬元同時包含上訴人甲○○所應支付之仲介服務費七萬六千
    元在內，嚴格說來系爭房屋之銷售價格僅為三百七十七萬元
    ，是上訴人丙○○銷售房屋價格之利潤極為有限，利潤亦屬
    合理。其上訴聲明：(一)原判決不利於上訴人丙○○部分廢
    棄。(二)上訴人甲○○應再給付上訴人丙○○五十萬元，及
    自95年4月13日起至清償日止，按週年利率百分之六計算之
    利息。(三)第一、二審訴訟費用由上訴人甲○○負擔。
二、上訴人甲○○則以：其係因兒子即訴外人李明達在台北縣新
    莊市上班，需購屋居住，故前往住商不動產仲介公司新莊分
    站，經仲介員即乙○○介紹，以每坪十三萬元，總價三八０
    萬元之價格購買系爭房屋，乙○○當時對上訴人甲○○詐稱
    ：該屋價格已最便宜，其先生罹患癌症，不可能騙人等語，
    利用上訴人甲○○由嘉義北上購屋對於北部房屋價格不熟悉
    之機會，對上訴人甲○○稱：你們一趟路由嘉義北上，趕快
    簽一簽約，有問題再說等語，使得上訴人甲○○之子李明達
    於95年4月3日經由乙○○仲介，與上訴人丙○○簽約購買系
    爭房屋，並由上訴人甲○○簽發系爭支票，作為依約支付簽
    約款及完稅款之用，故本件上訴人丙○○向上訴人甲○○主
    張票款請求權，中間未經背書轉讓，上訴人甲○○應得提出
    原因關係抗辯。簽約後，乙○○帶上訴人甲○○前往看屋時
    ，巧遇同一大樓另一住戶預賣房屋，該屋並附車庫，售價僅
    每坪十一萬元，上訴人甲○○及李明達發現買貴，便向乙○○表示解約不買，但乙○○表示已簽約，而訂約之過程觀之
    ，乙○○為房屋仲介，受上訴人丙○○委託處理系爭房屋買
    賣事宜，應為其履行輔助人，乙○○不僅在訂約過程中，利
    用上訴人甲○○及李明達不諳北部房屋價格之機會，以前述
    方式詐騙李明達簽約；且僅告知上訴人甲○○及李明達系爭
    房屋有二百五十萬元之抵押權，並未表明系爭土地設有三百
    四十萬之最高限額抵押權，隱瞞契約重要之點；另乙○○身
    為仲介，有義務告知上訴人甲○○附近之房價供買受人審酌
    ，但乙○○竟刻意隱瞞；因此，上訴人甲○○主張其受詐欺
    ，故撤銷簽發支票之意思表示。又依照系爭房屋買賣契約書
    第二條、第九條規定，系爭支票係用以支付簽約款及完稅款
    ，且契約簽訂後，買方（甲方）如有擅自解約、不為給付或
    違約情事致本約解除時，除應負擔賣方（乙方）所受損害之
    賠償外，並應以已支付之價金作為懲罰性違約金給付賣方。
    但上訴人甲○○以支票代替金錢之給付，並非「已支付之價
    金」，必須系爭支票兌現後始可沒收，系爭支票既未兌現，
    自不適用上述有關懲罰性違約金之約定，上訴人丙○○不得
    據此主張。退萬步言，若認本件票款請求權於法有據，則請
    考量上訴人丙○○自承系爭房屋買價三百七十萬元，賣價三
    百八十萬元，其間僅有十萬元之利潤，今訴請八十萬元之違
    約金，顯然過高，請酌減至十萬元以下。於原審聲明：上訴
    人丙○○之訴駁回。如受不利判決，請准宣告供擔保免予假
    執行。嗣經原審判決上訴人甲○○應給付上訴人丙○○三十
    萬元，及自95年4月13 日起至清償之日止，按年息百分之六
    計算之利息，並就上訴人丙○○勝訴部分依職權諭知得假執
    行；但上訴人甲○○如於執行標的物拍定、變賣或物之交付
    前，以三十萬元預供擔保，或將請求標的物提存後，得免為
    假執行。上訴人甲○○不服原判決提起本件上訴，除援用原
    審之主張及陳述外，並於本院補陳：
(一)上訴人丙○○依約不得將系爭支票作為「已支付價金」進而
    主張系爭買賣契約第九條第二項之違約金。系爭買賣契約書
    第四條第三款明確約定：「甲方 (即上訴人甲○○)應給付
    之價金若以支票為給付，但未能兌現，視同甲方未履行給付
    價金之義務。」第二條更約定：「本買賣各次付款除本契約
    另有約定外，甲乙雙方同意以現金或即期支票支付，收款人
    在後附之「價金給付備忘錄」中簽章，不另立收據，甲方若
    以支票給付價金到期未能兌現者，則視為甲方未給付該期價
    金，應負遲延責任。」以上開契約記載，上訴人甲○○未兌
    現該支票，視為上訴人甲○○仍未給付價金，上訴人丙○○
    不得將系爭支票作為已支付價金，進而主張八十萬元係違約
    金。綜上，系爭契約第九條第二款所定係指上訴人甲○○若
    已支付金錢並違約，則上訴人丙○○得加以沒收，將此已支
    付之價金作為懲罰性違約金，至於未兌現之支票不包括在內
    ，上訴人丙○○固持有上訴人甲○○簽發之支票，但非已付
    之價金，自不得以上訴人甲○○簽發交付上訴人丙○○之支
    票作為違約金。
(二)上訴人丙○○就締約過程應告知之事項均未告知，影響上訴
    人甲○○之自由判斷，致上訴人甲○○簽發系爭支票。上訴
    人甲○○係因兒子李明達在台北縣新莊市上班，需購屋居住
    ，故前往住商不動產仲介公司新莊分站，經仲介員即乙○○
    介紹，以每坪十三萬元，總價三八０萬元之價格購買系爭房
    屋，乙○○當時對上訴人甲○○詐稱：該屋價格已最便宜，
    其先生罹患癌症第二期，不可能騙人等語，利用上訴人甲○○由嘉義北上購屋對於北部房屋價格不熟悉之機會，對上訴
    人甲○○稱：你們一趟路由嘉義北上，趕快簽一簽約，有問
    題再說等語，上訴人甲○○係長住嘉義鄉下之人，不懂行為
    ，誤信該房屋真如上訴人丙○○及乙○○所稱之最便宜，故
    李明達始與上訴人丙○○簽約購買系爭房屋，上訴人丙○○
    與乙○○在簽約時均未表示系爭房屋係法拍屋，亦未告知設
    定有最高限額三百八十四萬元之抵押權及存續日期，而上訴
    人丙○○更未塗銷系爭抵押權之設定。乙○○係本件土地之
    共同債務人，與上訴人丙○○共同向銀行借錢買買系爭房屋
    ，再設定最高限額抵押權予銀行，是以乙○○為實際之所有
    權人，但上訴人丙○○就此契約重要之點完全未告知上訴人
    甲○○。乙○○係房屋仲介，為使兩造資訊對等，就出售系
    爭房屋應清楚告知上訴人甲○○附近房價及每坪售價  以供
    買受人審酌，但系爭買賣契約房屋每坪高達十三萬元，而附
    近房屋每坪約十一萬元至十二萬元間，乙○○蓄意隱瞞，上
    訴人丙○○應負無過失責任。系爭契約書第三條第六款約定
    上訴人丙○○負有塗銷抵押權登記及取得清償證明文件，但
    上訴人丙○○於簽約後均未塗銷抵押權，顯見上訴人丙○○
    業已違約，上訴人甲○○自得拒絕兌現系爭支票。上訴人甲○○當初支付三萬元斡旋金予乙○○，委請乙○○與上訴人
    丙○○幹旋，詎乙○○竟是系爭房屋之共同抵押債務人，實
    際上系爭房屋係乙○○所出賣，而上訴人丙○○簽約過程中
    未出面，均由乙○○出面與上訴人甲○○洽談價格，乙○○
    顯然雙方代理，係屬無權代理，上訴人甲○○應不承認系爭
    買賣契約之效力。上訴人甲○○與上訴人丙○○曾在電話中
    多次協商，並非對本件買賣契約之善後不理不睬，本件上訴
    人丙○○至多賺取七萬元之利潤，且系爭房屋為上訴人丙○○所有，上訴人丙○○可以另行轉售賺取價差，原審卻判決
    上訴人甲○○應賠償三十萬元，係四倍於原有利潤。其上訴
    聲明：(一)原判決廢棄。(二)上開廢棄部分，上訴人丙○○
    在第一審之訴駁回。(三)第一、二審訴訟費用由上訴人丙○○負擔。
三、兩造不爭執之事項：
1、上訴人丙○○與上訴人甲○○之子李明達於95年4月3日簽定
   不動產買賣契約書，購買上訴人丙○○所有台北縣新莊市○○○路309之2號2樓未附車庫房屋，約定每坪十三萬元，價金
   為三百八十四萬六千元，其中包含仲介費七萬六千元。
2、由上訴人甲○○於95年4月3日簽發發票日各為95年3月26日、
   95年4月3日、95年4月13日金額依序為三萬元、五十七萬元、
   二十萬元之支票三紙，上述款項為簽約款六十萬元及完稅款
   二十萬元，經上訴人丙○○提示後均未獲付款。
3、上訴人甲○○係委任仲介員乙○○居間，上訴人丙○○亦是
   乙○○之弟媳。
4、上訴人因上開買賣可賺取七萬元之利潤。
四、爭執之事項：
1、上訴人丙○○可否主張系爭票款合計八十萬元之違約金？上
   訴人甲○○簽發交付上訴人丙○○之系爭三紙支票，是否作
   為「已交付之價金」做為懲罰性違約金?
2、違約金八十萬元是否過高？
3、乙○○是否為雙方代理而有違民法第106條之規定？
4、上訴人甲○○可否主張民法第92條及第88條之規定，係受詐
   欺及其錯誤之意思表示，而主張撤銷買賣契約?
五、本院得心證之理由：
(一)上訴人甲○○對於其子李明達與上訴人丙○○透過住商不動
    產仲介公司之仲介人員乙○○介紹，於95年4月3日簽立系爭
    房屋買賣契約，以三百八十四萬六千元購買系爭房屋，上訴
    人甲○○當場簽發系爭支票，用以支付簽約款及完稅款合計
    八十萬元，但後來上訴人甲○○及其子李明達認為乙○○隱
    瞞附近房屋售價，系爭房屋價格過高，因而表示不願購買，
    系爭支票經上訴人丙○○屆期提示未獲付款等情，並不爭執
    ，並有上訴人丙○○提出相符之支票及退票理由單、買賣契
    約書、存證信函等影本附卷為證，堪信為真實。
(二)上訴人甲○○係在系爭建物買賣契約簽立時，簽發系爭支票
    作為支付簽約款及完稅款使用，此為兩造所不爭，故本件買
    賣契約之當事人雖為上訴人丙○○及訴外人李明達，然系爭
    支票既係上訴人甲○○為清償上述購屋款項而簽發交付上訴
    人丙○○，則上訴人甲○○與上訴人丙○○為直接前後手，
    自得主張原因關係即系爭建物之買賣契約為原因抗辯。
(三)按當事人就標的物及其價金互相同意時，買賣契約即為成立
    ，民法第345條第2項定有明文。因此，買賣當事人倘無特別
    約定，買賣契約僅以價金及標的物為必要之點，當事人一就
    標的物及價金互相同意，買賣契約即為成立。經查，兩造既
    已合意以總價三百八十四萬六千元，簽立系爭買賣契約，購
    買系爭房屋，則該買賣契約即已成立，至於事後上訴人甲○○及訴外人李明達認為價格太高而表示不買，此既係發生在
    系爭買賣契約成立之後，自不影響已經成立之買賣契約。又
    本件買賣契約之買賣雙方當事人李明達與上訴人丙○○，買
    賣契約訂定時係李明達與上訴人丙○○親自訂定，業據上訴
    人丙○○之訴訟代理人乙○○於原審及本院準備程序、上訴
    人甲○○之訴訟代理人於本院準備序中陳述明確 (原審卷77
    頁、本院卷89、90頁)，並有買賣契約影本一份附卷可按，
    即無上訴人甲○○所抗辯之雙方代理之情事。又縱使本件買
    賣契約係經由出賣人即上訴人丙○○之弟媳乙○○仲介，然
    系爭房屋確係上訴人丙○○所有，亦有土地及建物登記簿謄
    本附卷可按 (原審卷52、53頁)，乙○○固係抵押債務之共
    同債務人，但並不因此即成為所有權人，即是上訴人甲○○
    抗辯系爭買賣契約因雙方代理而無效云云，亦不足採取。
(四)上訴人甲○○雖抗辯：上訴人丙○○所委託仲介人員乙○○
    保證售價最低，但實際上並非如此，其售價反較附近房價高
    ，同時，系爭房屋設有最高限額三百八十四萬元之最高限額
    抵押權，然乙○○謊稱僅有二百五十萬之抵押債務，且乙○○又謊稱其夫罹患癌症二期，不會騙人，主張其意思表示受
    詐欺云云。惟查，經原審向信義房屋仲介股份有限公司查詢
    有關系爭房屋附近地點之房價，該公司於95年8月1日陳報狀
    所附之信義房屋行情資訊顯示，在95年2月至7月間，附近房
    屋售價約在每坪十萬至近十二萬間，此有該公司95年8月1日
    陳報狀所附之信義房屋行情資訊資料一份附卷可查 (原審卷
    61頁)，本件系爭房屋之售價約為每坪十三萬元，並未明顯
    偏高，且上訴人丙○○於94年5月31日購入系爭房屋時，其
    購入價格為三百七十萬元，亦有買賣契約書影本一份在卷(
    原審卷79~88頁)可稽，足見上訴人丙○○以三百八十四萬六
    千元出售系爭房屋，應僅賺取合理利潤，無詐欺之意思；再
    者，買賣房屋時，雙方當事人本應就屋況、屋齡、樓層、房
    屋四週交通環境、地段、價金等各種情況考慮後，就標的物
    與價金互相同意後，始訂定買賣契約，買賣價格本即為買賣
    雙方在交易過程中磋商以達成合意，買方在交易過程中，本
    即可依據自己之判斷及資訊之掌握，以決定是否接受賣方所
    提出之售價，因此，同一標的物，因購買者不同，售價可能
    不一，此本即為自由經濟之常態，買方不能以事後得知之價
    格較低，即認賣方有詐欺行為，何況本件上訴人甲○○僅係
    以其聽聞即質疑上訴人丙○○委任之仲介人員乙○○售價過
    高，並未提出任何足以支持其質疑之客觀證據（例如買賣契
    約書或交易資料），且屋況及內部裝潢之不同，均可能影響
    房屋之售價，上訴人甲○○僅以聽聞他人隨意談論而未經證
    實之說法，即認上訴人丙○○之仲介開價過高，蓄意詐騙，
    顯無依據；又本件仲介乙○○之丈夫罹患癌症與否，亦與
    本件房屋買賣之成立無關，無法以此認定乙○○有詐欺行為
    ；另外，系爭買賣契約業已註明系爭房屋上現設定有抵押權
    ，目前仍餘有約二百五十萬元之債務，並非表示該抵押權之
    最高限額為二百五十萬，此何詐欺之有？況系爭房屋抵押借
    款之放款餘額為二百四十萬元，亦有上訴人丙○○提出之兆
    豐國際商業銀行客戶歸戶查詢一份在卷可按 (原審卷89頁)
    ，且系爭買賣契約亦約定賣方即上訴人丙○○必須負責辦妥
    該抵押權之塗銷登記，並取得清償證明，準此，上訴人丙○○並未隱瞞抵押權設定之事實，且亦已承諾在交屋時，辦妥
    抵押權之塗銷登記，益徵此部分無詐欺之情。綜上，系爭房
    屋買賣過程並無瑕疵或使上訴人甲○○或訴外人李明達陷於
    錯誤之情形，上訴人甲○○此部分之抗辯，不足採取，上訴
    人甲○○主張因此撤銷其簽發支票之意思表示，為無理由。
    又上訴人丙○○與上訴人甲○○之子李明達於訂定系爭買賣
    契約時，就買賣之標的物即系爭房屋，及價金即三百八十四
    萬六千元互相同意，買賣契約即為成立。上訴人甲○○及其
    子李明達就此買賣契約必要之點，知之甚詳，意思表示之內
    容並無錯誤，亦無若知其情事即不為意思表示之情形，上訴
    人甲○○及其子李明達顯係事後主觀上認為系爭房屋太貴，
    不願買受，自不得依民法第88條規定主張意思表示之內容有
    錯誤而撤銷買賣之意思表示。是上訴人甲○○主張依民法第
    88 條撤銷錯誤之意思表示，亦不足採取。
(五)上訴人甲○○又抗辯：上訴人丙○○依約不得將系爭支票作
    為「已支付價金」進而主張系爭買賣契約第九條第二項之違
    約金云云。經查，系爭買賣契約書第二條第三款約定：「本
    買賣各次付款除本契約另有約定外，甲乙雙方同意以現金或
    即期支票支付，收款人在後附之『價金給付備忘錄』中簽章
    ，不另立收據，甲方若以支票給付價金到期未能兌現者，則
    視為甲方未給付該期價金，應負遲延責任。」第四條第三款
    約定：「甲方 (即上訴人甲○○)應給付之價金若以支票為
    給付但未能兌現，則視同甲方未履行給付價金之義務。」第
    九條第二款則約定：「本約簽訂後，甲方若有擅自解約、不
    為給付或違約情事致本約解除時，除應負擔乙方所受損害之
    賠以外，並應以已支付之價金作為懲罰性違約金給付乙方。
    」有系爭買賣契約書附卷可按 (原審卷44~51頁)。則就契約
    所約定之「視為甲方未給付該期價金，應負遲延責任」、「
    甲方應給付之價金若以支票為給付但未能兌現，則視同甲方
    未履行給付價金之義務」、「本約簽訂後，甲方若有擅自解
    約、不為給付或違約情事致本約解除時，除應負擔乙方所受
    損害之賠以外，並應以已支付之價金作為懲罰性違約金給付
    乙方」等內容觀之，上開契約條款之本旨係在保障出賣人取
    得買賣價金之權利及買受人如違約拒絕給付價金時所應付之
    違約金，在買受人以支票作為價金之給付時，如屆期提示支
    票未付款，就該價金仍負給付遲延之責任，堪認該支票係用
    以支付買賣價金，且係作為「已支付之價金」。否則，若認
    「支票非作為已支付價金」，則買受人交付之支票屆期未獲
    付款時，出賣人僅能主張價金給付遲延之責任，竟不得對已
    交付之支票行使權利，則買受人屆期若故意不給付票款，系
    爭支票在交易過程中顯無任何作用可言，顯然違背一般交易
    常情，是系爭買賣契約約定「甲方應給付之價金若以支票為
    給付但未能兌現，則視同甲方未履行給付價金之義務」，係
    在規範買受人用以給付價金而交付之支票，屆期不獲付款，
    仍負有給付價金之責任及給付延遲責任，並非「支票非作為
    已支付價金」。另自系爭房屋買賣契約之本質而言，出賣人
    負有塗銷抵押權等負擔，交付房屋及辦理所有權移轉登記之
    義務，如買受人交付作為價金之支票未獲付款，非作為「已
    支付之價金」，則出賣人在本件交易中顯然負有交付房屋、
    辦理所有權移轉登記，失去房屋所有權及占有後，仍無法取
    得價金之極大風險，亦與一般之不動產交易情況不符。是綜
    觀系爭買賣契約書上開三項條款關於買賣價金之支付、價金
    給付遲延責任及損害賠償與懲罰性違約金之約定等，其本旨
    係在保障出賣人取得買賣價金之權利，而非規範上訴人甲○○交付之支票非「已支付之價金」。上訴人甲○○簽發系爭
    支票係為支付完稅款及簽約款，並非用以擔保該些買賣款項
    之支付，亦非用以代替現金之支付，此於系爭契約業已記載
    甚明。因此，系爭支票應即為「已支付之價金」，並無所謂
    「新債清償」之情事，故上訴人甲○○主張此部分屬「新債
    清償」，須待支票兌現始可認定為「已收取之價金」，即不
    可採。
(六)依據系爭買賣契約第九條第二項規定，本約簽訂後，甲方（
    即買方）若有擅自解約、不為給付或違約情事，致本約解除
    時，除應負擔乙方（賣方）所受之損害賠償外，並應以已支
    付之價金作為懲罰性違約金交付乙方（賣方）。本件上訴人
    甲○○僅因聽聞他人提及較低之房價，即擅自認定受詐欺，
    而任意解約之情，已如前述，則上訴人丙○○自得依系爭買
    賣契約約定，將上訴人甲○○已交付之價金即系爭支票充作
    懲罰性違約金。
(七)至上訴人甲○○另抗辯本件懲罰性違約金過高部分，按當事
    人約定契約不履行之違約金過當者，法院固得依民法第252
    條規定以酌減至相當之數額，惟是否相當，仍須依一般客觀
    事實、社會經濟狀況及當事人所受損害，以為酌定之標準數
    額；又違約金是否過高，應以解約時所生損害為酌定標準，
    不應將契約解除後之因素列入考量，或將契約解除後所發生
    之損害作為酌減違約金之標準（最高法院八十六年度台上字
    第一０八四號、九十二年台上字第二零四六號判決參照）；
    另按違約金是否相當，應依一般客觀事實、社會經濟狀況及
    當事人所受損害情形及債務人如能如期履行債務，債權人可
    得享受之一切利益為酌定之標準，若所約定之額數，與實際
    損害顯相懸殊者，法院自得酌予核減，不因懲罰性違約金或
    賠償預定性違約金而異（最高法院八十九年度台上字第一七
    ０九號判決要旨參照）。經查：本件上訴人甲○○之子李明
    達若依約履行購置系爭房屋，則依上訴人丙○○所提資料，
    原應獲利十四萬六千元，但扣除上訴人丙○○應給付房屋仲
    介公司之仲介費七萬六千元後，實際獲利為七萬元 (原審認
    上訴人丙○○可獲利十四萬六千元係未扣除上訴人丙○○應
    給付之仲介費用七萬六千元)，再參諸上訴人甲○○及其子
    李明達僅因自認買貴即擅自解約，拒不付款之歸責情況、上
    訴人甲○○及其子李明達經上訴人丙○○多次以存證信函影
    本二份在卷可按 (原審卷26~32頁)催促後未加置理，俟系爭
    支票分別於95年4月7日、95年4月13日退票後，上訴人丙○○於95年5月16日依督促程序向本院聲請支付命令，上訴人
    甲○○及李明達與上訴人丙○○在住商不動產仲介公司協理
    丁○○主持下於95年9月22日就本件買賣糾紛進行協商，有
    上訴人甲○○提出之錄音譯文附卷可佐 (本院卷44、45頁)
    並參酌兩造之社會經濟地位，本件系爭房屋買賣契約之價金
    係三百八十四萬六千元及上訴人甲○○已交付八十萬元之支
    票等一切情狀，本院認為就系爭買賣契約，上訴人甲○○之
    子李明達擅自違約，應負之懲罰性違約金以三十萬元為相當
    ，逾此範圍為非相當，應予核減之。原審認上訴人丙○○獲
    利為十四萬六千元，未扣除上訴人丙○○應給付之仲介費用
    七萬六千元，實際獲利僅七萬元，惟違約金是否相當，應依
    一般客觀事實、社會經濟狀況及當事人所受損害情形及債務
    人如能如期履行債務，債權人可得享受之一切利益為酌定之
    標準，原審認上訴人丙○○獲利為十四萬六千元，亦僅係核
    減違約金之眾多情狀之一，並非以上訴人丙○○因李明達依
    約履行系爭買賣契約所能獲利為唯一標準，是原審認本件違
    約金應核減為三十萬元，理由與本院之認定或有部分不同，
    但核減為三十萬元之結果並無二致，原審認定之理由並無違
    誤之處，上訴人甲○○抗辯原審認定上訴人丙○○之獲利為
    十四萬六千元，以此計算違約金有誤云云，亦不足採取。
(八)綜上所述，上訴人甲○○所提出之抗辯事由，除有關系爭買
    賣契約懲罰性違約金過高，應予酌減部分外，其餘均不足採
    ，而上訴人甲○○所交付之系爭支票為「已交付之價金」，
    應作為懲罰性違約金給付上訴人丙○○，然依本件情形，該
    懲罰性違約金過高，應酌減為三十萬元，已如前述，則上訴
    人丙○○依據票據法律關係，請求上訴人甲○○給付系爭支
    票票款，其中三十萬元內，及自系爭支票之最後退票日即九
    十五年四月十三日起至清償日止，按週年利率百分之六計算
    之利息，為有理由，應予准許。逾此部分之請求，並無理由
    ，應予駁回。從而，原審判命上訴人甲○○應給付上訴人丙○○三十萬元及自95年4月13日起至清償日止，按年息百分
    之六計算之利息，並就上訴人丙○○勝訴部分，依民事訴訟
    法第427條、第389條第1項第3款規定，依職權就上訴人丙○○勝訴部分宣告假執行，並依同法第392條第2項及第3項規
    定，依上訴人甲○○之聲請宣告上訴人甲○○於執行標的物
    拍定、變賣或物之交付前預供擔保，或將請求標的物提存，
    得免為假執行。且駁回上訴人丙○○逾上開三十萬元及自95
    年4月13日起按年息百分之六計算之利息之請求，經核並無
    不合。兩造上訴意旨仍執前詞指摘原判決不當，求予廢棄改
    判，均為無理由，應駁回其上訴。至原審於事實及理由欄四
    、(七)已就上訴人丙○○逾三十萬元及遲延利息部分之請求
    為駁回之諭知，惟漏未於主文內為駁回之諭知，此部分主文
    之漏載，於判決之結果固無影響，但仍應由原審另行裁定更
    正，附此敘明。
六、至兩造其餘之攻擊或防禦方法及未經援用之證據，經本院斟
    酌後，認為均不足以影響本判決之結果，自無逐一詳予論駁
    之必要，併此敘明。
七、據上論結，本件上訴為無理由，依民事訴訟法第436條之1第
    3項、第449條第1項、第78條，判決如主文
    。
中    華    民    國    97    年    3     月    3     日
                民事第一庭  審判長法  官  林世芬
                                  法  官  黃仁勇
                                  法  官  涂裕洪
以上正本係照原本作成。
本判決不得上訴。
中    華    民    國    97    年    3     月    3     日
                                  書記官  李靜華
附表：
    ┌──┬─────┬─────┬─────┬─────┬─────┐
    │編號│付  款  人│票面金額  │  支  票  │  發  票  │  提  示  │
    │    │          │(新台幣)  │  號  碼  │  日  期  │  年月日  │
    ├──┼─────┼─────┼─────┼─────┼─────┤
    │一  │台南區中小│三萬元    │A00000000 │95.03.26  │95.04.07  │
    │    │企業銀行  │          │          │          │          │
    ├──┼─────┼─────┼─────┼─────┼─────┤
    │二  │台南區中小│五十七萬元│A00000000 │95.04.03  │95.04.07  │
    │    │企業銀行  │          │          │          │          │
    ├──┼─────┼─────┼─────┼─────┼─────┤
    │三  │台南區中小│二十萬元  │A00000000 │95.04.13  │95.04.13  │
    │    │企業銀行  │          │          │          │          │
    └──┴─────┴─────┴─────┴─────┴─────┘


司法院資訊處製作；財團法人民間司法改革基金會備份。
